臺灣臺中地方法院民事判決　94年度訴字第1248號
原　　　告　福邦證券股份有限公司
法定代理人　丁桐源
訴訟代理人　廖世昌　律師
被　　　告　丁○○
　　　　　　甲○○
上二人共同
訴訟代理人　劉憲璋　律師
複　代理人　賴書貞　律師
被　　　告　乙○○
上列當事人間請求清償借款等事件，本院於民國94年10月5 日言
詞辯論終結，判決如下：
    主      文
被告乙○○應給付原告新台幣伍佰肆拾肆萬捌仟元，及自民國九
十四年七月十四日起至清償日止，按年息百分之五計算之利息。
原告其餘之訴駁回。
訴訟費用由被告乙○○負擔。
本判決於原告以新台幣壹佰捌拾貳萬元或等值之有價證券供擔保
後，得假執行。
原告其餘假執行之聲請駁回。
    事實及理由
一、被告乙○○經合法通知，無正當理由，未於言詞辯論期日到
    場，核無民事訴訟法第386 條各款所列情形，爰依原告之聲
    請，由其一造辯論而為判決。
二、本件原告起訴主張：(1)緣被告乙○○於民國（下同）91年11
    月19日與原告（註：更名前為三陽證券股份有限公司）訂有
    融資融券契約書（即原證一），約定被告乙○○融資借款買
    入股票，並依約按期還款。惟被告乙○○於92年間向原告融
    資購買股票後，未於約定期限內償還融資借款新台幣（下同
    ）6,948,000元，嗣後被告乙○○與原告於92年8月間協議由
    被告乙○○分期償還，並立有協議書（即原證二），惟其於
    償還150萬元後，自93 年起即未按期清償各期款項，依雙方
    所立清償協議書第3 點之約定，債務視為全部到期，因此得
    向其請求全部未償還金額。爰依消費借貸之法律關係請求被
    告乙○○給付尚未償還之5,448,000 元。(2)被告丁○○為原
    告台中分公司之業務員（已離職），因其所經紀之客戶即被
    告乙○○無法出賣92年3月 間下市之久津實業股份有限公司
    股票以償還融資借款，致原告受有上開損害，故被告丁○○
    應依其與原告所訂立之業務人員勞動契約（下稱系爭勞動契
    約，即原證四）（註：91年11月7日訂立）第5條第3 項之約
    定，與被告乙○○就上開(1)之借款對原告負連帶賠償責任。
    (3)被告甲○○為原告台中分公司之協理（已離職），其於業
    務員為客戶開戶徵信及融資徵信時，有核准之權，然其對部
    屬即被告丁○○經紀之客戶即被告乙○○之融資徵信核准顯
    有不實，未盡善良管理人之注意義務，有違與原告公司間委
    任契約之受任人責任，應依債務不履行與被告丁○○及乙○○負不真正連帶債務。爰為訴之聲明：被告乙○○、丁○○應連帶給付原告5,448,000 元及自起訴狀繕本送達翌日起
    至清償日止，按年利率5％ 計算之利息。被告甲○○應給
    付原告5,448,000 元及自起訴狀繕本送達翌日起至清償日止
    ，按年利率5％ 計算之利息。前、項請求，如其中被
    告一人或數人履行給付義務時，就該給付金額範圍內，其他
    被告同免給付之責任。請准提供現金或等值之有價證券為
    擔保宣告假執行。
三、(1)被告丁○○、甲○○則以：被告丁○○雖與原告簽有系爭
    勞動契約，惟該契約係定型化契約除要求被告丁○○就自身
    職務內容需負契約責任外，系爭勞動契約第5條第3項並訂明
    需就所經紀客戶之債務不履行負連帶損害賠償責任，此不利
    於己之約定，實置被告丁○○處於無從選擇締約對象或無拒
    絕締約餘地之情況，且若不簽訂該契約，即無法進入原告公
    司任職，故系爭契約第5條第3項片面加重他方當事人責任之
    約定，其內容顯失公平，依民法第247條之1第2 款之規定應
    屬無效。又被告乙○○固未依約於期限內清償融資借款，然
    其申請融資融券開戶時，係由融資融券主管單位即證人丙○○（已離職）所屬之結算部審核徵信，業務人員並不介入，
    以求審核過程客觀公正。是以，被告乙○○信用戶之徵信業
    務非屬被告甲○○、丁○○之職務範圍，原告指稱上開被告
    二人徵信不實，即屬無據。再者，事件發生後，依原告公司
    內部於92年7月8日所召集之「錯帳及違約審議委員會」記錄
    內容亦可證被告甲○○、丁○○在審核、受理客戶即被告乙○○之融資申請時並無違反業務規範，且因被告乙○○所購
    買之股票為正常交易之個股，被告盤中控管執行業務亦無過
    失可言。再依證券商辦理有價證券買賣融資融券業務信用交
    易帳戶開立條件第2條第3項規定，必要時得提高財力證明之
    比例，此「必要時」，原告公司內規並無認定標準，而本件
    被告乙○○之徵信結果正常，經被告二人審核自不符要求提
    供更多財力證明之必要情形，原告事後以被告乙○○未清償
    借款，據以認定被告甲○○於開戶審核時有必要提高財力證
    明，亦屬無據。且被告甲○○係依上開開立條件第2條第1項
    第4款規定，根據客戶即被告乙○○所提610萬元之財力證明
    ，達所申請融資額度之百分之30評估計算，其單日買賣最高
    額度當可達2,033萬元無誤，被告甲○○實依主管機關規定
    辦理計算，尚無疏失。是原告指稱被告甲○○有違受任人善
    良管理人之注意義務，已屬無據。況且，原告係因久津公司
    違約交割，致被告乙○○購買之股票無量下跌，致無法清償
    ，而受有損害，原告所受上開損失，與被告甲○○（不論有
    無違反善良管理人之注意義務）執行職務間，無相當因果關
    係。是以，原告對被告丁○○、甲○○為本件之請求，要無
    理由等語，資以抗辯。答辯聲明：原告之訴駁回。如受不利
    之判決，願供擔保免為假執行。(2)被告乙○○則未於言詞辯
    論期日到場，亦未提出書狀作何聲明或陳述。
四、原告主張之右揭(1)之事實，已據其提出融資融券契約書（含
    開立證券信用交易帳戶申請書及融資融券戶徵信資料表）（
    即原證一）、協議書（即原證二）影本各乙份為證。並為被
    告丁○○、甲○○不爭執。被告乙○○未於言詞辯論期日到
    場，亦未提出書狀作何聲明或陳述，本院依調查證據之結果
    ，堪認原告上開(1)之主張（即對被告乙○○之請求）為真實
    。
五、按稱消費借貸者，謂當事人一方移轉金錢或其他代替物之所
    有權於他方，而約定他方以種類、品質、數量相同之物返還
    之契約。又借用人應於約定期限內，返還與借用物種類、品
    質、數量相同之物。民法第474條第1項、第478 條前段，分
    別定有明文。本件被告乙○○既向原告借貸上開原告主張(1)
    金額，而尚有如主文第一項所示之金額尚未清償，且清償期
    已視為到期，已如前述。從而，原告依消費借貸契約之法律
    關係請求被告乙○○如數給付上開金額及自起訴狀繕本送達
    之翌日（即94年7月14日）起至清償日止，按年息5％計算之
    法定遲延利息，為有理由，應予准許。爰為判決如主文第 1
    項所示。
六、次按，民法第247條之1規定：「依照當事人一方預定用於同
    類契約之條款而訂定之契約，為左列各款之約定，按其情形
    顯失公平者，該部分約定無效：一、免除或減輕預定契約條
    款之當事人之責任者。二、加重他方當事人之責任者。三、
    使他方當事人拋棄權利或限制其行使權利者。四、其他於他
    方當事人有重大不利益者。」此即學說上所謂之「附合契約
    」，此類契約，通常由工商企業者一方，預定適用於同類契
    約之條款，由他方依其契約條款而訂定之。預定契約條款之
    一方，大多為經濟上較強者，而依其預定條款訂約之一方，
    則多為經濟上之較弱者，為防止契約自由之濫用及維護交易
    之公平而為規定（即契約自由與契約正義之二律之平衡）。
    查本件被告丁○○係受僱於原告任業務員，其雙方契約類型
    特徵屬於僱傭（民法第482條參照）（此由系爭勞動契約之
    名稱及契約第1條內容即知）（此即契約之定性）。衡以，
    受僱人不僅受僱用人之指示而服勞務，更被納入僱用人企業
    組織架構中，成為其體制之一部，受僱人服勞務的具體內容
    ，由企業經營者決定，企業經營者的指示，常以工作規則形
    諸文字，受僱人違反指示，可能受到懲戒（如警告、記過）
    ，勞工法理論上，稱之為「人格從屬性」。法律上，企業經
    營者與受僱人雖為僱傭契約的僱用人與受僱人，但二者在經
    濟力量上，天差地別。前者，擁有生產體制中的資本與生產
    工具，後者卻僅為生產組織中的一個單位，提供勞務，獲取
    報酬。受僱人提供勞務之對價（工資），一般而言，為自己
    及家人的生存基礎，無勞務即無報酬，生活可能立即陷入困
    境，勞工法學說上稱此種經濟上之依存關係，為「經濟上之
    從屬性」。本件被告丁○○前係受僱於原告，資薪係照業務
    量以成交量之萬分之八計算，沒有底薪，其每月薪資約4 萬
    元左右等情，業據被告丁○○陳明，並為原告所不爭執（見
    94年10月5 日審理筆錄）。觀諸，系爭勞動契約內容已顯具
    上開人格從屬性之特徵，而由上開有關被告丁○○薪資狀況
    ，亦知系爭勞動契約並具經濟上從屬性之特徵。故而，系爭
    勞動契約第5條第3款：「乙方（即被告丁○○）就其經濟之
    客戶違反甲方（指原告）所訂契約或因．．．致甲方受有損
    害時，乙方應負連帶賠償責任。」，係單方加諸被告僱佣契
    約受僱人所負擔給付義務以外不可知之責任，被告丁○○並
    未因該約定之存在而獲得利益。是以，上開約定條款顯係加
    重他方當事人（即被告丁○○）之責任，要堪認定，已符上
    開民法第247條之1第2 款之規定甚明。是上開系爭勞動契約
    第5條第3款之約定，顯為無效。故而，原告本於上開約定，
    對被告丁○○而為上開所示聲明之請求，於法即有未合，
    自無理由，應予駁回。
七、次查，被告甲○○前係原告台中分公司之協理，就其所處理
    之事務於原告所授權之範圍內，具有較大之裁量決定權，是
    契約類型特徵上屬於委任（即契約定性）（民法第528 條及
    公司法第29條參照）。本件原告係以證券信用交易帳戶申請
    書（即原證一）內開立條件第3 項：「第一項第三款及第四
    款所訂之比率，證券商經評估，認為必要時，得提高之。」
    為據，主張被告甲○○於審核其業務員即被告丁○○為客戶
    即被告乙○○開戶徵信及融資徵信時，未要求被告乙○○提
    供更多之財力證明，即以核准，顯有未盡善良管理人之注意
    義務而有過失，依民法第544 條規定而為本件請求。參諸，
    證人丙○○（註：原告台中分公司前結算部副理）證稱：「
    我（指丙○○）在福邦公司任職期間有經手過乙○○的徵信
    作業，乙○○有提供不動產，經過我們計算市值，我們依實
　　際上的行情計算，依照我們內部規範，再徵詢一家以上不動
　  產專業機構，查核標的物的行情，算出來的價值再扣除抵押
    權的設定金額，剩下的殘值才可以當作財力的部分，依照法
    規的規定要達到申請融資的百分之三十。」、「當時徵信過
    程中，甲○○二人不需要參與，只是知會他們。本件實際上
　　他們沒有參與徵信。」等語（見94年8月8日審理筆錄）。是
    以，對客戶之徵信是否為被告甲○○之業務範圍，即屬可疑
    。況且，本件被告乙○○所提610 萬元之財力證明，其單日
    買賣最高額度達2,033 萬元，亦符合證券信用交易帳戶開立
    條件第2條第1項第4 款規定，被告甲○○為之審核准許，亦
    無違反上開規定之處。此由原告中分公司於92年7月8日錯帳
    及違約審議委員會之會議紀錄（即被證二）已載明；「台中
    分公司客戶乙○○於91年11月18日開戶，開戶時所提供之財
    力及作業應注意之處均合乎主管機關之要求」等語，益見被
    告甲○○為之審核准許無不妥之處。參以，本件被告乙○○
    違約之時間係貿92年3 月間，而上開原告中分公司之錯帳及
    違約審議委員會之會議，係於被告乙○○違約之後，尚認就
    客戶乙○○之財力及作業應注意之處均無不妥。則何來於事
    後被告乙○○無法履行協議內容之返還責任時，始持上開開
    立條件第3 項所謂「．．．必要時，得提高之。」規定。而
    認被告甲○○於該時未提高被告乙○○財力證明，存有過失
    。是以，本件原告對被告甲○○以債務不履行為由，求判決
    如聲明所示，於法亦屬無據，自無理由，應予駁回。
八、原告陳明願供擔保請為宣告假執行，經核與規定相符，爰酌
    定相當之擔保金額或等值之有價證券，予原告勝訴部分（即
    為被告乙○○部分），予以宣告。至其敗訴部分（即對被告
    丁○○、甲○○部分），其假執行之聲請，既失所附麗，爰
    一併予以駁回。
九、據上論結，本件原告之訴為一部有理由，一部無理由，依民
    事訴訟法第385第1項前段、第78條、第390條第2項，判決如
    主文。
中　　華　　民　　國　　94　　年　　10　　月　　25　　日
                  民事第四庭  法  官  陳添喜
上為正本係照原本作成。
如對本判決上訴，須於判決送達後20日內向本院提出上訴狀。
中　　華　　民　　國　　94　　年　　10　　月　　25　　日
                              書記官
